【裁判字號】    97,簡上,22
【裁判日期】    971210
【裁判案由】    拆屋還地等
【裁判全文】
臺灣嘉義地方法院民事判決              97年度簡上字第22號
上   訴   人  戊○○
              丙○○
              丁○○
兼上二人共同
訴 訟代理 人  乙○○
被  上 訴 人  財團法人台灣基督長老教會
法 定代理 人  己○○
訴 訟代理 人  洪千雅律師
上列當事人間請求拆屋還地事件，上訴人對於民國97年2月29日
本院嘉義簡易庭民國96年度朴簡字第128號第一審判決提起上訴
，本院於民國97年11月26日言詞辯論終結，判決如下：
  主  文
上訴駁回。
第二審訴訟費用由上訴人負擔。
  事實及理由
甲、上訴人方面：
一、聲明：原判決廢棄；上開廢棄部分被上訴人第一審之訴駁回
    ；第一、二審訴訟費用由被上訴人負擔。
二、陳述，除與原判決記載相同者外，補稱：如原審判決附圖Ａ
    部分所示房屋（以下簡稱「系爭房屋」）乃上訴人等於91年
    間按老舊屋舍原址翻修重建，而嘉義縣六腳鄉○○段460之
    24地號土地（以下簡稱「系爭土地」），自始為上訴人之被
    繼承人吳長所有，當初因登記錯誤，全部移轉被上訴人名下
    。民國77、78年間，上訴人發現上情，經當時古林教會之長
    老、執事們簽立切結書確認為登記錯誤，上訴人等因不諳法
    律規定，相信古林教會及執事們所言，認為系爭土地業已回
    歸上訴人所有，乃未要求辦理移轉登記，殊不知事隔多年後
    ，被上訴人竟提起本訴。原審未調取系爭土地所有權移轉登
    記之相關聲請文件，且應傳訊知悉上述古老情事之年長證人
    以證明被上訴人與上訴人之被繼承人吳長間，實際上無買賣
    行為，是上訴人之占用即有正當權源，為此，爰依法提起上
    訴。
乙、被上訴人方面：
一、聲明：上訴駁回；訴訟費用由上訴人負擔。
二、陳述，除與原判決記載相同者外，補稱：
(一)、系爭土地與另筆被上訴人所有同段460-11號土地買賣過程，
    配合教會存留之相關會議記錄，敘述如下：
１、依據民國53年4月5日朴子教會小會記事錄記載「古林教會教
    勢及物色土地經過（土地已購定8厘）」。按1厘＝0.1分＝
    0.01甲＝29.34坪。因此當時所購買8厘土地面積為775.93
    平方公尺。
２、隨即於民國53年4月12日古林教會第四次小會紀錄「議長報
    告關係物色拜堂建築用地之件，已經得執事吳長之喜悅同意
    將土地讓賣給教會為建築聖殿之用，本會接納，並議決請議
    長當長執面前交吳長定金新台幣2000元……」。
３、後於民國53年6月7日古林教會長執會記錄「…古林教會之建
    築事宜…敷地：約17000元」。
４、至民國55年8月7日第十八次長執會紀錄記載「11.議決：禮
    拜堂周圍的牆仔決定建築」，且當次決議後，便興建圍牆位
    置至今，當次會議之書記即為上訴人之父親吳長。由上開記
    錄亦可得知吳長與被上訴人間約定之土地買賣面積除嘉義縣
    六腳鄉○○段460-11號土地外，尚包含延460-11號土地邊線
    往北延長而連接至460-24號土地部分，且加上該部分面積才
    有約定之8 厘土地，始與現在圍牆之範圍相當。
５、然民國69年前，因基督長老教會尚未成立財團法人，該等土
    地並未辦理所有權移轉登記，一直到民國69年6月6日才完成
    移轉登記。古林教會於民國69年6月22日第五十三次小會紀
    錄曾記載「本會今接到財團法人臺灣基督長老教會為古林教
    會土地所有權狀保管單1 張」 。
６、但因該筆嘉義縣六腳鄉○○段460-11號土地面積僅有649 平
    方公尺，尚不及民國53年與出賣人吳長所約定之土地買賣面
    積8厘（775.93平方公尺），因此於民國70年4月5日之定期
    長執會紀錄又有記載「本會土地所有權部分未登記須再辦理
    ，請蔡先生接洽代書續辦」。
７、綜上所述，被上訴人於民國53年間向吳長以17,000元之價金
    買受土地8厘，其範圍除嘉義縣六腳鄉○○段460-11號土地
    外，尚有系爭460-24地號部分約126平方公尺。然查該
    460-24 地號土地全部面積為220平方公尺，尚有94平方公尺
    不在民國53年之買賣範圍，因此於民國70年間，被上訴人又
    另以7700元之代價，向吳長買受其餘部分後，再辦理該筆
    460-24 地號全部之所有權移轉登記。
(二)、退而言之，上訴人主張其先父因意思表示錯誤或遭詐欺或脅
    迫而為意思表示而為移轉登記，則其因非表意人，故依法均
    不得主張撤銷權，又該等撤銷權早已因除斥期間經過而不得
    行使。
丙、法院之判斷：
一、按所有人對於無權占有或侵奪其所有物者，得請求返還之。
    對於妨害其所有權者，得請求除去之。有妨害其所有權之虞
    者，得請求防止之，民法第767條定有明文。再按以無權占
    有為原因，請求返還所有物之訴，被告對原告就其物有所有
    權存在之事實無爭執，而僅以非無權占有為抗辯者，原告於
    被告無權占有之事實，無舉證責任。被告應就其取得占有係
    有正當權源之事實證明之。如不能證明，則應認原告之請求
    為有理由（最高法院92年度台上字笫312號判決參照）。
二、被上訴人主張系爭土地為其所有，而上訴人於系爭土地上建
    築如原審判決附圖代號Ａ部分所示鐵皮屋1棟（即系爭房屋
    ），占用系爭土地0.0064公頃等情。業據上訴人於本院準備
    程序時表示：原本的老房子是上訴人父親吳長蓋的，吳長過
    世後，女兒都拋棄繼承，由上訴人等4兄弟繼承，於91年間
    想要翻修房子，結果老房子倒塌，上訴人把舊屋拆除，按原
    地興建房屋等語，並有土地登記謄本1份為證，復經原審會
    同地政人員至現場勘驗測量無誤，有勘驗筆錄、複丈成果圖
    各2份及照片4張在卷可稽。
三、上訴人抗辯：系爭土地因登記錯誤，始由原所有權人即上訴
    人之被繼承人吳長名下移轉登記至被上訴人名下；77、78年
    間，古林教會之長老、執事們已確認系爭土地為錯誤登記，
    並於切結書上簽章等語。但查：
(一)、上訴人迄今無法提出經古林教會長老、執事簽章之切結書供
    本院審酌，該切結書之內容為何無法得知，又是否確有該紙
    切結書存在，亦令人存疑。
(二)、證人吳天丁雖於原審證稱：「（被告問：77、78年間，我跟
    父親是否拿切結書給你蓋章？）有蓋章，當時是說因為登記
    有錯誤，同意他們蓋房子。」等語，惟證人吳天丁亦證稱係
    聽證人甲○○說是證人郭信隆登記錯誤等語，及不記得切結
    書還有誰簽名等語。是依據上開證人之證言，僅可證明上訴
    人所稱之切結書上有證人吳天丁之簽名，系爭土地是否確為
    移轉登記錯誤，仍無從得知。又證人即古林教會之傳道劉潤
    萍於原審結證稱：古林教會從58年起沒有牧師，教會是由長
    老及執事組成長執會做決策，至於長執會之人數按當時的會
    友比例來決定，伊不知道77、78年長老、執事人數為何，長
    執會如無法達成共識就用投票過半數來決定等語。上訴人既
    未提出切結書證明古林教會過半數之長老、執事已同意伊等
    在系爭土地上蓋屋使用，伊等所舉之證人亦僅吳天丁1人證
    稱有在切結書上簽名，尚難認定古林教會已同意上訴人得使
    用系爭土地。
(三)、況被上訴人為財團法人，其法定代理人為法人之董事長，系
    爭土地乃被上訴人所有而非古林教會所有，從而，縱使古林
    教會之長老、執事，經共識決或多數決同意上訴人使用系爭
    土地，因古林教會僅係被上訴人之分會，無並無權代理被上
    訴人為法律行為，故縱有該切結書存在，被上訴人仍得主張
    該切結書對其不生效力。
(四)、再者，系爭土地地目為建，並非不得分割，若被上訴人曾同
    意將系爭土地上訴人占有部分移轉為上訴人所有，何以不於
    簽立切結書時即辦妥土地分割及登記手續，而任令雙方權利
    義務處於不明之狀態？更可見，被上訴人並無同意返還土地
    之情事。
(五)、證人甲○○雖於本院準備程序時證稱：我只有參與其中的一
    筆，那時候有一筆土地狹長剛好一部分擋在教會的前面，為
    了要讓教會的土地切齊，原本只是想要購買擋在前面的20
    幾坪。有可能當時在作業上疏忽而造成應該先分割該部分出
    來，再辦理登記，但卻未分割就直接將整筆土地登記給教會
    ，當時好像是以7500元購買，是買部分的土地，要查察當時
    的會議才知道等語；然證人甲○○於原審審理時係證稱：70
    年間伊雖是長老，但移轉土地的事是委託證人郭信隆去處理
    ，伊是後來聽上訴人說當初吳長並沒有說要全部移轉，應該
    是要分割後才移轉等情。則證人甲○○先證稱對移轉土地事
    宜不瞭解，後改稱有可能是作業疏失辦理登記錯誤云云，前
    後證述之情節不同，自難驟以其證詞作為對上訴人有利之證
    據。
(六)、被上訴人依上訴人所請，已提出歷年長執會會議紀錄正本，
    供上訴人查閱，然遍閱上開會議紀錄，亦無證人甲○○所指
    記載：僅購買擋在教會前面（即同段460-11地號前面）20
    幾坪土地之情形。顯然證人甲○○證稱當時會議紀錄有記載
    云云，並非真實。
(七)、再依被上訴人提出之土地買賣所有權移轉契約書所示，其上
    「土地標示」為：六腳鄉○○段460-24地號，地目建，等則
    75，面積220平方公尺，出賣權利範圍「全部」，買賣價金
    新台幣7700元等情。上開契約書並經出賣人吳長用印，且系
    爭土地已辦妥所有權移轉登記乙節，有土地登記簿謄本之記
    載可參。依上開契約書之記載，土地面積220平方公尺，權
    利範圍全部，換算為66.55坪，與證人甲○○所證僅購買20
    餘坪，有顯著差距。而買賣標的之範圍、面積、價金乃關於
    契約重要之點，出賣人吳長豈有未加以確認即貿然用印之理
    ？上訴人空以其被繼承人吳長不識字為抗辯，否認契約書之
    真正，自難令人採信。
(八)、又上訴人上訴意旨雖請求調取系爭土地移轉登記之資料，然
    被上訴人已提出上開契約書為證，且上訴人自承當時的資料
    有向地政機關詢問，表示已經銷毀等語，是本院當無再行調
    取上開資料之必要，附此敘明。
四、綜上所述，上訴人所舉證據並無法證明伊等有占用系爭土地
    之合法權源，則被上訴人主張上訴人無權占用系爭土地，應
    堪認定。從而，被上訴人依民法第767條之規定請求上訴人
    應將如原審判決附圖所示Ａ部分建物拆除，並將土地返還被
    上訴人，為有理由，應予准許。原審因而准許被上訴人之請
    求，並因適用簡易程序而依民事訴訟法第389條第1項第3款
    規定，依職權宣告假執行，並無違誤，上訴意旨仍執前詞指
    摘原審判決不當，求予廢棄改判，為無理由，應予駁回。
五、本件事證已臻明確，兩造其餘攻擊防禦方法，核與判決結果
    不生影響，爰不逐一論述，併此敘明。
六、據上論結，本件上訴為無理由，依民事訴訟法第436條之1第
    3 項、第463條、第449條第1項、第78條，判決如主文。
中    華    民    國    97    年    12    月    10    日
                  民二庭  審判長  法  官  黃茂宏
                                  法  官  蘇雅慧
                                  法  官  洪嘉蘭
以上正本係照原本作成
本判決不得上訴。
中    華    民    國    97    年    12    月    10    日
                                  書記官  陳昭煌


司法院資訊處製作；財團法人民間司法改革基金會備份。
